【裁判字號】    97,交聲,609
【裁判日期】    971119
【裁判案由】    聲明異議
【裁判全文】
臺灣臺南地方法院交通事件裁定         97年度交聲字第609號
處分機關    交通部公路總局嘉義區監理所麻豆監理站
異議人即    乙○○
受處分人
上列受處分人因違反道路交通管理處罰條例案件，對於交通部公
路總局嘉義區監理所麻豆監理站民國九十七年五月二十六日所為
之裁決處分（處分案號：麻監裁罰字第裁75-M00000000號），聲
明異議，本院裁定如下：
    主  文
原處分撤銷。
乙○○不罰。
    理  由
一、原處分意旨略以：異議人即受處分人乙○○（下稱異議人）
    所有之車牌號碼Ｃ３－５１６２號自小客車（下稱Ｃ３－５
    １６２號車），於民國九十三年七月一日二十時四十分許，
    經甲○○駕駛行經臺十九線與進學路交岔路口時，有使用註
    銷之Ｃ３－５１６２號牌照行駛之違規行為，經臺南縣警察
    局交通警察隊警員於九十三年七月一日以南縣警交字第Ｍ0
    0000000號舉發違反道路交通管理事件通知單（下稱
    本件舉發通知單）當場舉發，並經原處分機關即交通部公路
    總局嘉義區監理所麻豆監理站（下稱原處分機關）以上揭違
    規事實明確，依道路交通管理處罰條例（下稱處罰條例）第
    十二條第一項第四款、第二項規定，於九十七年五月二十六
    日以麻監裁罰第裁７４－Ｍ00000000號違反道路交
    通管理事件裁決書裁處異議人罰鍰新臺幣（下同）一萬零八
    百元，並扣繳牌照（下稱原處分）。
二、異議意旨略以：異議人與上開違規駕駛人甲○○本為夫妻，
    然於八十八年八月二十六日離婚後，Ｃ３－５１６２號車係
    甲○○占有使用，異議人告知甲○○辦理過戶，惟其一再拖
    延而未辦理，異議人遂於九十一年五月二十八日以拒不過戶
    為由辦理註銷Ｃ３－５１６２號牌照，並告知甲○○不得再
    駕駛Ｃ３－５１６２號車行駛，但甲○○猶仍駕駛該車行駛
    ，自不得由異議人承擔本件違規責任，原處分容有不當，爰
    聲明異議請求撤銷原處分。
三、按汽車有下列情形之一者，處汽車所有人新臺幣三千六百元
    以上一萬零八百元以下罰鍰，並禁止其行駛：四、使用吊銷
    、註銷之牌照行駛；前項第四款之牌照扣繳之，處罰條例第
    十二條第一項第四款、第二項固分別立有明文，然上開條文
    所指之「汽車所有人」，係指該車輛於違規當時之真正所有
    權人而言，蓋車籍資料僅係監理機關對於車輛管理之行政登
    記事項，車籍資料上之車主名稱登記，雖可據以作為該車所
    有人之判斷依據，然該車籍資料所登記之車主，並非當然即
    為民法上之真正所有權人，實際上仍應依照民法上動產所有
    權歸屬之相關規定加以判斷，而非絕對以車籍資料上登記之
    車主，為認定車輛所有權人之唯一標準。經查：
  (一)Ｃ３－５１６２號車原係登記異議人為車主，然於九十一年
    五月二十八日經異議人以拒不過戶為由，未繳回牌照而辦理
    註銷Ｃ３－５１６２號牌照在案，嗣於民國九十三年七月一
    日二十二時四十分許，甲○○駕駛仍懸掛上開車牌之Ｃ３－
    ５１６２號車行經臺十九線與進學路交岔路口時，為警發現
    該使用註銷牌照行駛之違規行為而當場舉發，並經原處分機
    關以原處分對異議人裁罰等情，有原處分機關九十七年六月
    二十日嘉監麻字第０９７０１０９８２２號函附之汽車車籍
    查詢表以及本件舉發通知單、原處分在卷可稽。
  (二)異議人業稱：當初係因考量保險費，方登記我為以分期付款
    購買之Ｃ３－５１６２號車之車主，然該車自始均為我之前
    夫甲○○占有使用，該車之分期付款等相關費用均由甲○○
    自行負責繳付，且我有告知甲○○分期付款繳完時，我就將
    Ｃ３－５１６２號過戶予甲○○，而甲○○嗣亦有打電話向
    我表示分期付款業已繳清，我要其親自或拿證件來辦理過戶
    ，但其未來，基於登記之車主恐有連帶責任之顧慮，我遂辦
    理拒不過戶註銷牌照等語，而甲○○亦證稱；當初因以動產
    擔保抵押而分期付款購買Ｃ３－５１６２號車，基於保險費
    較便宜之故，遂登記異議人為車主，然該車均為我所使用，
    車款、稅金均是我在繳納，且我在離婚（八十八年八月二十
    六日）後，於八十八年十月二十日即將剩餘之分期付款全數
    繳清，我繳清後即馬上通知異議人辦理過戶，我詢問異議人
    要至臺南辦理，抑是寄證件過來，異議人表示其沒空，嗣異
    議人搬至別處，我無法與其聯絡，而在九十一年間有位先生
    打電話叫我至屏東辦理過戶，因非異議人本人告知，我就不
    予理會，我也不知Ｃ３－５１６２號車有被辦理註銷牌照等
    語，再者本件駕駛Ｃ３－５１６２號車違規之駕駛人係為甲
    ○○，復有甲○○提出之其於八十八年十月二十日繳清Ｃ３
    －５１６２號車之分期付款後，由設定動產擔保之南都汽車
    股份有限公司為清償證明而交付動產擔保交易附條件買賣設
    定登記書一份及開立營業人折讓證明單二份，以及取回原先
    供分期付款擔保之本票九張可憑。從而，Ｃ３－５１６２號
    車固登記異議人為車主，但實際上均為甲○○占有使用，亦
    由甲○○支付該車之分期付款等相關費用，且不僅在甲○○
    與異議人離婚之後，猶仍由甲○○繼續占有管領Ｃ３－５１
    ６２號車及承擔相關費用，更於八十八年十月二十日分期付
    款給付清償完畢，異議人與甲○○立即均有辦理過戶而將該
    車車主改為甲○○之合意，彰顯至少在八十八年十月二十日
    分期付款清償完畢之時，異議人與實際占有Ｃ３－５１６２
    號車之甲○○之間，業已形成移轉該車所有權之合意，亦即
    Ｃ３－５１６２號車，在異議人與甲○○之間，已有符合移
    轉占有及合意之事實存在，依民法關於動產所有權變動之規
    定，該車之所有權應已移轉甲○○取得。
  (三)從而，Ｃ３－５１６２號車在原處分所指違規之時，異議人
    已非該車之所有人，尚不能僅因異議人未能將Ｃ３－５１６
    ２號車之車主名義辦理過戶登記為甲○○，即未視動產所有
    權已生移轉變動，而猶以異議人為該車之所有人，故異議人
    在本件違規之時，既非處罰條例第十二條第一項第四款、第
    二項所指之汽車所有人，無從依該項規定處罰，原處分機關
    據而以原處分對異議人進行裁罰，容有未洽，本件異議為有
    理由，應由本院將原處分撤銷，並另諭知異議人不罰。
三、據上論斷，應依道路交通案件處理辦法第二十條前段，裁定
    如主文。
中    華    民    國    97    年    11    月    19    日
                      交通法庭  法  官  陳威龍
以上正本證明與原本無異。
如不服本裁定，應於收受送達後5日內向本院提出抗告狀。（應
附繕本）
                                書記官  吳昕韋
中    華    民    國    97    年    11    月    20    日


司法院資訊處製作；財團法人民間司法改革基金會備份。
